臺灣高等法院臺中分院民事判決　九十二年度上易字第九六號
　　　上　訴　人　　壬○○
　　　訴訟代理人　　辛○○
　　　參　加　人　　乙○○
　　　訴訟代理人　　甲○○
　　　被　上訴人　　第一商業銀行股份有限公司
　　　法定代理人　　庚○○
　　　被　上訴人　　丙○○
　　　被　上訴人　　癸○○
　　　被　上訴人　　子○○
　　　被　上訴人　　己○○
　　　被　上訴人　　戊○○○
　　　被　上訴人　　丁○○
右當事人間回復所有權事件，上訴人對中華民國九十一年十二月十七日臺灣臺中地方
法院九十一年度訴字第二七九０號第一審判決提起上訴，本院於九十三年三月二日言
詞辯論終結，判決如左：
      主      文
上訴駁回。
第二審訴訟費用由上訴人負擔。
      事實及理由
一、上訴人起訴主張：司法院院字第五七八號解釋，強制執行中拍賣之不動產為第三
    人所有者，其拍賣為無效，原所有權人於執行終結後，仍得另行提起回復所有權
    之訴。本件被上訴人第一商業銀行股份有限公司（以下簡稱為第一商銀）與其債
    務人辛○○間拍賣抵押物強制執行事件，竟將上訴人建築在於台中市○○○段一
    八二－三、一三０－一三六、一七四－二七地號之建物（建號六三三九）查封拍
    賣，經上訴人提起異議之訴（原法院九十年度訴字第三七二七號），執行處並未
    依法停拍，損及上訴人權益，系爭建號六三三九號為上訴人所有，上訴人係向辛
    ○○、及楊明賢承租台中市○區○○○段一八二－三、一八二－一三０地號土地
    ，租賃期間自民國八十三年八月五日起至一一三年八月四日止，於承租後即與訴
    外人曾英武共同經營簡餐餐館，八十四年因台中市○○○○道路，將建物全部拆
    除，上訴人於八十五年雇工興建鐵皮屋作停車場，之後出租給房屋仲介作為房屋
    銷售中心，為期半年，八十六年間委由乙○○拆除該屋部分牆，經營停車場，再
    於八十六年十月一日與乙○○訂立房屋租賃契約，出租予乙○○蓋餐廳使用，租
    期自八十六年十月一日至九十一年十月一日止，後因乙○○提早終止合約，於八
    十九年初將土地及建物歸還上訴人，並將建物增蓋之全部無條件歸上訴人所有，
    上訴人於八十九年八月二十日將土地及建物出租予吳澤雄立租賃協議書，並於八
    十九年八月二十四日按協議內容由辛○○出面代表簽訂房屋租賃契約書，租期自
    八十九年九月十日起至九十年九月十日止，租賃期間，因遭颱風襲擊，無法繼續
    營業，吳澤雄欲將租賃標的物轉由黃一誠承續租賃，於取得上訴人同意後，於八
    十九年十月三十日簽租賃協議書，並再由辛○○出面代表簽訂房屋租賃契約，租
    期自八十九年十二月十日起至九十四年十二月十日止。民事執行處執行拍賣標的
    物拍賣估價時，土地所有人辛○○曾於兩次估價時，聲明建物為上訴人所有，惟
    因証人即代書周秀紅証稱系爭建物為辛○○等所有，執行處採信其片面之辭，而
    將該建物進行拍賣。系爭建物確為上訴人所有，且上訴人尚擁有土地租賃權，故
    建物所有權應回復為上訴人所有，爰起訴請求判決確認系爭建物為上訴人所有，
    並回復所有權為上訴人所有等語。
二、原審判決駁回上訴人之訴，上訴人不服原判決，提起本件上訴，於本院聲明，求
    為判決：
    (一)原判決廢棄。
    (二)右廢棄部分，原法院八十八年度執字第一三二一０號強制執行事件就建號六三
      三九號建物強制拍賣，拍賣應為無效，所有權應回復上訴人所有。
    並補充陳述稱：
    (一)台中市政府於八十四年間因開闢道路將原建物拆除後，上訴人於八十五年春節
      後再次僱請周萬財興建鐵皮屋原始建築，證人周萬財已於原審九十一年十二月
      三日審理時證稱：「八十五年初春節左右，上訴人請我去中港路消防局對面三
      角窗，蓋一樓輕鐵架上面屋頂用鐵皮波浪板當車庫用，四面有用鐵皮圍起來做
      個鐵捲門給車子出入，約有三十坪。」，顯見；上訴人於八十五年間所興建之
      建物，有屋頂、圍牆及大門，足以遮風避雨且具經濟價值，自屬獨立之建築物
      ，自應由上訴人原始取得該鐵皮屋之所有權，上訴人於原審九十一年九月六日
      審理時稱沒有牆壁，純因誤解所謂牆壁須以水泥、磚塊做成，鐵皮並非牆壁所
      致，原審未告知上訴人鐵皮仍可作為牆壁，逕依證人王丁灶證言為上訴人敗訴
      ，顯有未洽。又上訴人興建該鐵皮屋作停車場使用後不久，即出租予朱坤明作
      為房屋銷售中心之用，因出租時，系爭建物外觀仍為鐵皮屋，上訴人為節省裝
      潢費用乃與朱坤明協議以租金抵充裝潢費用，由朱坤明自行僱工裝潢，則該銷
      售中心實質上仍屬上訴人所出資興建，該銷售中心既未變更原先鐵皮屋之結構
      ，顯見所有權人仍為上訴人。
     (二)原審九十一年九月六日審理筆錄記載證人乙○○證稱將銷售中心的樣品屋拆
       掉經營停車場等語，惟證人乙○○當日係證稱僅拆除部分牆壁，筆錄顯屬誤
       載，有必要當庭勘驗當日錄音帶予以補充記載。又乙○○於鈞院陳稱：「剛
       開始系爭房屋是銷售中心的樣品屋，我向上訴人租來作為停車場，我把屋子
       前的玻璃門拿掉闢為停車場，停車場生意不好，我向上訴人表示可否作為餐
       廳，我把停車場整修為房屋，我有補強前、後面，法院拍賣的房屋是我補強
       的，所以系爭房屋主結構不是我蓋的，我只是補強及裝潢，系爭房屋不是我
       蓋的，我有補強，把柱子加強。」等語，可證乙○○所經營之停車場係屬室
       內停車場，有屋頂及牆壁，證人王丁灶於原法院九十年度訴字第三七二七號
       執行異議事件，於九十一年四月二十三日勘驗時證稱：「拆掉四根老舊一般
       鐵柱換大二根新鐵柱，拆除一根Ｈ型鐵柱換新Ｈ型鋼柱，拆除一根水泥柱換
       新水泥柱，屋頂搭建輕鋼架，屋頂波浪板全部換為烤漆板，牆壁施作南面、
       西南面及西面，做烤漆板牆。」，依證人王丁灶所述，其所施作之工程僅係
       使建物更加牢固而已，並無拆除新建之情事，原審判決竟認乙○○僱工所修
       建之建物係新建，而由乙○○原始取得該建物所有權，顯有違誤。原審以上
       訴人於九十一年九月六日審理時稱：八十五年因系爭土地有部份被徵收，其
       上房屋全部拆除，其於地上蓋鋼筋水泥柱子跟屋頂沒有牆壁，八十六年租給
       房屋銷售中心，他們始將圍牆圍起來等語，而認上訴人當初搭蓋之地上物，
       尚難認定為房屋。惟上訴人於當日審理時並未提到沒有牆壁，而係銷售中心
       在已存之牆壁外，增建一面圍牆，原審上開筆錄應有誤載。
     (三)原審謂上訴人如為系爭建物所有權人，何以將系爭建物出租予吳澤雄、黃一
       誠時，地主辛○○竟擔任出租人，因認上訴人確非系爭建物所有權人，惟上
       訴人分別與吳澤雄、及黃一誠簽訂租賃協議書時，其等因擔心上訴人無權轉
       租，租賃契約日後無法拘束地主辛○○、楊明賢，乃要求與地主辛○○及楊
       明賢租賃契約之故。
三、被上訴人第一商銀則以：上訴人主張系爭未辦保存登記之建物（臨時建號六三三
    九號）房屋係其所建一節，被上訴人否認之，上訴人自應就其興建房屋之積極事
    實負舉証責任。又証人辛○○固曾於原法院八十八年執字第一三二一○號強制執
    行程序中，具狀表示系爭建物係上訴人所有，但被上訴人對於其等間就系爭土地
    簽訂之租賃契約，即有存疑，且否認實在，況上訴人主張其承租系爭土地後，即
    在該土地上興建系爭房屋，但辛○○於八十四年七月間以系爭土地作為擔保，向
    被上訴人設定抵押貸款時，被上訴人於八十四年七月十四日現場查估時之際，系
    爭土地係空地，可見上訴人之主張並非事實。又兩造於原法院九十年度訴字第三
    七二七號執行異議事件中，承審法官履勘現場時，証人即興建系爭房屋之工人王
    丁灶亦証稱：「系爭房屋為訴外人乙○○等人所修建，其施工時，建物為鐵板波
    浪板屋頂、樑柱有六根一般鐵柱、水泥柱三支、Ｈ型鋼柱一支、南面有水泥板牆
    ，其餘是空的，我施作範圍是拆除四根老舊之一般鐵柱、換二根新鐵柱、拆除一
    根Ｈ型鋼鐵柱、換新Ｈ型鋼柱、拆除一根水泥柱、換新一根水泥柱及屋頂搭建輕
    鋼架、屋頂波浪板全部換為烤漆板、牆壁施作有三面、南面、西南面、西面、做
    烤漆板牆，其餘牆壁及地板裝潢並非我處理。」等語，亦可証明系爭房屋並非上
    訴人所建，至於在乙○○翻修系爭房屋前，該房屋是否為上訴人所建，仍屬有疑
    ，縱為上訴人所建，則該房屋之搭建情形，是否足認為可避風遮雨，構成獨立之
    不動產？或僅為簡陋之地上物而已，亦值推敲。縱認系爭房屋之前身係上訴人所
    搭建，惟僅以鐵柱及鐵皮屋頂搭建，六面圍牆只圍了三面，其搭建情形甚為簡陋
    ，充其僅係土地之附合物（民法第八百十一條參照），並非獨立之不動產，又縱
    認經整修後之房屋可認為係獨立之不動產，但因出資興建者為乙○○，原始建築
    人為乙○○，縱使乙○○將系爭房屋轉讓並交付與上訴人，上訴人亦僅取得事實
    上之處分權而已，並未取得所有權，所有權仍屬原始建築人乙○○所有，此為上
    訴人所自承照。再系爭房屋業經強制執行拍賣終結，上訴人欲主張回復所有權，
    應以拍定人為被告（最高法院八十年度台上字第一三六三號判例參照），上訴人
    訴請被上訴人回復所有權，亦無理由等語置辯。
四、被上訴人第一商銀於本院聲明，求為判決：上訴駁回。
　　並補充陳述稱：上訴人於原審九十一年九月六日庭訊自承：「‧‧‧因為乙○○
　　要開餐廳，契約約定‧‧‧房子他要自己蓋起來，租期屆滿時，建物歸我所有‧
　　‧‧」、「‧‧‧房子確實是乙○○蓋的，‧‧‧」等語，足證上訴人於原審已
　　自認建物係乙○○所興建，又證人乙○○於該次庭訊亦證稱其用輕鋼架烤漆板作
　　屋頂與旁邊的圍牆，後面圍牆通道、地基都是其所蓋等語，可知房屋之興建實與
　　上訴人無關，上訴人硬指系爭房屋為其所有，顯無依據。乙○○雖於鈞院審理時
　　陳稱系爭建物係其補強及裝潢，並非其所建築云云，惟與其於原審上開所述不合
    ，又與上訴人於原審自認系爭建物係乙○○所建之情不符，是乙○○在鈞院所言
    ，顯係故為附和上訴人之言，不足採信。再依上訴人於原審所提之租賃契約書，
    出租人為辛○○，承租人為黃一誠，第一條載明：出租之標的為系爭建物及其所
    在之土地，更特別註明，上開土地及建物係由出租人辛○○提供，第七條第七項
    更特別約明，承租標的物如有其他權利義務關係，悉由出租人即土地、建物所有
    人負責排除等語，上訴人在該契約中，僅為出租人之連帶保證人而已，並非契約
    當事人，可見上訴人非系爭建物之所有人無疑等語。
五、被上訴人丙○○、癸○○、子○○、戊○○○、己○○、丁○○於本院聲明，求
    為判決：上訴駁回。並補充陳述稱：上訴人於原審九十一年九月六日言詞辯論中
    已陳稱：「‧‧‧房子全部被拆掉，拆掉以後我又蓋鋼筋水泥的柱子跟屋頂（故
    有牆壁），八十六年初出租給房屋銷售中心，他們自己簡單將圍牆圍起來‧‧‧
    到八十六年底我將房子租給乙○○‧‧‧房子他要自己蓋起來。」、及「房子確
    實是乙○○蓋的。」；又於另案九十年度訴字第三七二七號執行異議事件之九十
    一年三月十三日言詞辯論筆錄第二頁上訴人稱：「‧‧‧我當時就將鐵皮屋頂搭
    建起來約二十幾坪花了四、五萬，並沒有牆‧‧‧八十六年時土地租給乙○○，
　　乙○○將建物牆壁搭建起來並裝潢天花板，乙○○花了一百多萬元。」，上訴人
　　已自認其非所有權人，且與證人乙○○之證述其花了一百多萬元蓋的等語相符，
    ，上訴人自無主張所有權之理。又參上訴人與乙○○簽立之房屋租賃契約第一條
    第三款：「雙方約定由乙方（即乙○○）自行出資蓋餐廳使用。」，第三條中段
    ：「中途乙方若無法經營未付房租時，保證金由甲方（即上訴人）沒收，所有建
    築物歸甲方所有。」，足見上訴人並非系爭建物之建造人，否則豈會如此約定等
    語。
六、查上訴人主張坐落台中市○區○○○段一八二－三、一八二－一三０地號土地上
    建號六三三九號之系爭建物，經原法院八十八年度執字第一三二一０號拍賣抵押
    物強制執行事件中，由被上訴人丙○○、癸○○、子○○、戊○○○、己○○、
    丁○○共同拍定取得一節，為被上訴人所不爭執，並經本院調閱上開執行卷宗查
    明屬實，堪信上訴人此部分之主張為真實。惟上訴人主張系爭建物為其所有，原
    法院竟將不屬於該執行事件債務人所有之系爭建物拍賣，該拍賣程序無效，被上
    訴人自應將系爭建物之所有權回復為其所有一節，則為被上訴人所否認，並分別
    以上詞置辯，經查：
　(一)上訴人主張系爭建物係其於八十五年間先雇工興建鐵皮屋，後出租給房屋仲介作
　　為房屋銷售中心，八十六年間委由乙○○拆除該屋部分牆，經營停車場，再於八
　　十六年十月一日出租予乙○○蓋餐廳使用，因乙○○終止租約，依租約約定將系
　　爭建物增蓋之全部無條件歸還，系爭建物為其所有等語，惟查：上訴人已於原審
　　九十一年九月六日審理時陳稱：「八十五年底因為土地有部分被徵收，房屋全部
　　被拆掉，拆掉後我又蓋鋼筋水泥的柱子跟屋頂（沒有牆壁），八十六年初出租給
　　房屋銷售中心，他們自己簡單將圍牆圍起來，．．．八十六年底我將房子租給乙
　　○○，因為乙○○要開餐廳，契約約定．．．房子他要自己蓋起來，租期屆滿時
　　，建物歸我所有，乙○○共租了兩年，因為經營不善，就把房子還給我．．．」
　　等語、及「．．．房子確實是乙○○蓋的，但是我們契約有言明，如果不租房子
　　就是屬於我的．．．」等語（見原審卷第一五、一六頁）、而乙○○於該期日到
　　庭亦証稱：「因銷售中心租了半年就沒租，我就向原告（即上訴人）說我們來開
　　停車場，我將銷售中心樣品屋拆除，經營停車場，因為收入不好，所以我才向原
　　告說，房子我來蓋，前幾年租金算我便宜一點，將來租期屆滿房子歸原告所有．
　　．．」、及「我是用Ｉ型鋼撐起來，用輕鋼架烤漆板作屋頂與旁邊的圍牆，後面
　　圍牆通道、地基都是我蓋的，我花了一百多萬元蓋的，我交給原告時房子是完好
　　的．．．」等語（見同上卷第十八頁）、又上訴人於原審九十一年十月一日言詞
　　辯論中亦陳稱：「房子是乙○○所蓋，但是租約有約定將來不承租的話要給我，
　　王丁灶事實上是幫乙○○蓋的房子」等語（見同上卷第四十五頁）；再上訴人於
    前案其所提起之原法院九十年度訴字第三七二七號執行異議事件審理中亦陳稱：
    「．．．土地被市政府徵收，房屋全部拆除，只剩鋼柱，．．．我當時就將鐵皮
    屋頂搭建起來約二十幾坪花了四、五萬，並沒有牆．．．八十六年時土地租給乙
    ○○，乙○○將建物牆壁搭建起來並裝潢天花板，乙○○花了一百多萬元。」等
    語（見該事件九十一年三月十三日言詞辯論筆錄第二頁）、及証人即受僱乙○○
    之工人王丁灶結亦結證稱：「八十五、六年間乙○○僱我修建，原先建物為鐵皮
    波浪板屋頂，樑柱有六根一般鐵柱，水泥柱三支、Ｈ型鋼柱一支，南面有水泥板
    牆，其餘是空的，我施作範圍是拆除四根老舊之一般鐵柱，換二根新鐵柱，拆除
    一根Ｈ型鋼鐵柱，換一根新Ｈ型鋼柱，拆除一根水泥柱，換一根新水柅柱，及屋
    頂搭建輕鋼架，屋頂波浪板全部換為烤漆板，牆壁施作有三面、南面、西南面、
    西面做烤漆板牆，其餘牆壁及地板裝潢並非我處理」等語（見同上卷九十一年四
    月二十三日勘驗筆錄），綜合上訴人上開之陳述、及証人乙○○、王丁灶之証言
    ，足見；上訴人所搭建者僅鐵皮屋頂，並無牆壁，且花費四、五萬元之搭建費而
    已，客觀上尚難認定該地上物足以避風雨，而可達經濟上使用之目的性；且該地
    上物於八十六年間由乙○○將牆壁搭建起來，並僱工王丁灶拆除原有老舊之鐵柱
    、Ｈ型鋼鐵柱、及水泥柱，並換新鐵柱、鋼鐵柱及水泥柱等物，屋頂改搭建輕鋼
    架，並將波浪板換為烤漆板，再施作三面牆壁，乙○○約花一百多萬元施作等情
    ，則上訴人原始所搭建之地上物僅剩鐵柱、水泥柱各兩根，已不足認定為獨立交
    易及使用之客體，而可達經濟上使用之目的，即非民法第六十六條第一項規定之
    土地定著物，應堪認定。況再參酌上訴人與証人乙○○上開所述，其等二人於訂
    立租約時，已約定乙○○於租期屆滿時，應將系爭建物歸上訴人所有；及其等所
    簽訂之房屋租賃契約第一條第三款：「雙方約定由乙方（即乙○○）自行出資蓋
    餐廳使用。」、第三條中段：「中途乙方若無法經營未付房租時，保證金由甲方
    （即上訴人）沒收，所有建築物歸甲方所有。」等語（見原審卷第二十八頁），
    益証系爭建物確係由乙○○所建造無訛，苟係上訴人所建造者，何需有此約定。
    雖上訴人、及証人乙○○於嗣後均翻異上詞，改稱：系爭建物為上訴人所建，所
    有權屬上訴人所有云云，並舉証人周萬財為証，以証人周萬財已於原審証稱：「
    八十五年初春節左右，廖小姐（即上訴人）請我去中港路消防局對面三角窗，蓋
    一樓輕鋼架，上面屋頂用鐵皮波浪板，當車庫用，四面有用鐵皮圍起來做個鐵捲
    門給車子出入」等語，而主張其於八十五年間所興建之建物，有屋頂、圍牆及大
    門，足以遮風避雨且具經濟價值，應由其原始取得該建物之所有權，惟上訴人前
    既已對其所蓋之上開地上物並無牆壁、及系爭建物為乙○○所蓋等事實自認在卷
    ，其並不能証明上開自認與事實有何不符之處，或經被上訴人之同意，依民事訴
    訟法第二百七十九條第二項規定意旨，自無撤銷該自認之餘地。
  (二)又上訴人以原審上開九十一年九月六日言詞辯論之記載有誤，而請求當庭勘驗當
    日錄音帶一節，經本院向原法院調閱原審全部審理之錄音帶，經當庭勘驗該錄音
    帶結果，雖僅有九十一年十一月十五日言詞辯論筆錄內容，無其他審理期日之錄
    音內容，業經載明於本院九十二年十月九日準備程序筆錄（見本院卷第一五０頁
    ），上訴人雖仍辯稱：其當時並未說沒有牆壁、及該筆錄內說房子確實是乙○○
    蓋的，事實上其係說餐廳是乙○○裝潢的，但由其出資云云，惟上訴人不僅於原
    審九十一年十月一日言詞辯論中再度陳述系爭建物為乙○○所蓋，且乙○○亦為
    相同之證詞，更於其提起之前案即原審九十年訴字第三七二七號執行異議事件中
    ，陳述其將鐵皮屋頂搭建起來，當時並沒有牆，係乙○○將建物搭建起來等語甚
    詳，均已如上述，則上開期日之筆錄內容雖無錄音帶可資佐証，惟法院之筆錄為
    公文書性質，具有法定証據效力，上訴人並未能提出其他積極事証，証明上開筆
    錄有何不實之處，自不得否認上開筆錄之法定效力。
  (三)按系爭建物為未保存登記之建物一節，已為兩造所不爭執，而系爭建物又非上訴
    人原始搭建完成可達經濟上使用目的之土地定著物，亦已如上述，則上訴人即非
    系爭建物之所有權人，縱上訴人主張乙○○嗣已將系爭建物轉讓予其並交付之，
    惟上訴人亦僅取得事實上之處分權而已，並未取得系爭建物之所有權，既此；上
    訴人以原法院八十八年度執字第一三二一０號強制執行事件就系爭建物強制拍賣
    ，其為系爭建物之所有權人，該該拍賣程序應為無效，所有權應回復其所有云云
    ，洵屬無據。
七、綜上所述；上訴人本於物之所有權人之地位，提起本件拍賣無效回復所有權之訴
    ，為無理由，原審為上訴人敗訴之判決，並無不合，上訴意旨猶執詞指摘原判決
　　不當，求予廢棄改判，為無理由，應予駁回。
八、本案事實已臻明確，兩造其餘攻擊防禦方法，不足以影響本判決結果，爰不一一
    論述，併此敘明。
據上論結：本件上訴為無理由，依民事訴訟法第四百四十九條第一項、第七十八條，
判決如主文。
中　　　華　　　民　　　國　　九十三　　年　　　三　　　月　　 十六　　 日
~B1民事第四庭審判長法　官　黃斐君
~B2　　　　　　　　法　官　陳蘇宗
~B3　　　　　　　　法　官　張浴美
右為正本係照原本作成。
不得上訴。
~B　　　　　　　  書記官　謝雅惠
中　　　華　　　民　　　國　　九十三　　年　　　三　　　月　　 十七　　 日
　　　　　　　　　　　　　　　　　　　　　　　　　　　　　　　　　　　　Ｂ
